臺灣高等法院高雄分院刑事判決　　　 100年度交上訴字第55號
上　訴　人　臺灣高雄地方法院檢察署檢察官
上　訴　人
即　被　告　何淑禎
選任辯護人　王森榮律師
　　　　　　賴柏宏律師
　　　　　　鄭婷瑄律師
上列上訴人因被告業務過失致死案件，不服臺灣高雄地方法院10
0 年度審交訴字第6 號中華民國100 年4 月28日第一審判決（起
訴案號：臺灣高雄地方法院檢察署99年度偵續字第376 號），提
起上訴，本院判決如下：
    主  文
原判決撤銷。
何淑禎犯業務過失致人於死罪，處有期徒刑捌月。
    事  實
一、何淑禎考領有重型機車之駕駛執照，任職於高雄市前金區○
    ○○路6 號之「貢茶茶飲店」，平日負責調製飲料、外送服
    務等工作，以騎乘機車外送飲料為其附隨業務，係從事駕駛
    附隨業務之人。其於民國98年12月4 日中午12時45分許前不
    久，騎乘車牌號碼837-ENH 號重型機車裝載外送之飲料，沿
    高雄市前金區○○○路由南往北方向行駛於快車道，於同日
    中午12時45分許，行經該路段214 號前時，本應注意車輛行
    駛時，駕駛人應注意車前狀況，隨時採取必要之安全措施，
    而依當時天候晴，日間自然光，市區○○○路○路面乾燥無
    缺陷，亦無障礙物，視距良好，且依何淑禎之智識、能力，
    又無不能注意之情事，詎其竟疏未注意車前狀況而貿然前行
    ；適有魏皆得騎乘車牌號碼YXM-453 號輕型機車，本應注意
    車輛起駛前應顯示方向燈，注意前後左右有無車輛，並應讓
    行進中之車輛優先通行，而依當時天候晴，日間自然光，市
    區○○○路，路面乾燥無缺陷，亦無障礙物，視距良好，且
    依魏皆得之智識、能力，又無不能注意之情事，詎其亦疏未
    及此，竟臨時停等在上開路段南向北方向之快車道上（前車
    輪停在快車道內，後車輪則壓在快慢車道間之車道線上），
    欲起駛穿越自強三路時，未禮讓行駛於自強三路南向北車道
    之何淑禎機車先行，何淑禎閃避不及，其所騎乘之機車車頭
    因而撞擊魏皆得所騎乘機車之左側車身，致魏皆得當場人車
    倒地，經送醫急救，仍因頭部外傷性蜘蛛網膜下腔出血併腦
    內延遲性出血、敗血症、疑血栓引起腦梗塞、肺栓塞及腸阻
    塞，而於98年12月19日（起訴書誤載為29日）凌晨3 時許不
    治死亡。何淑禎於肇事後停留在現場，於有偵查權限之公務
    員尚未發覺其犯罪前，主動向到場處理之員警表明其為肇事
    者，並願接受裁判。
二、案經被害人魏皆得之女魏美芳告訴暨高雄市政府警察局新興
    分局移送高雄地方法院檢察署檢察官偵查起訴。
    理  由
壹、證據能力方面：
    按傳聞法則之重要理論依據，在於傳聞證據未經當事人之反
    對詰問予以核實，乃予排斥，惟若當事人已放棄對原供述人
    之反對詰問權，於法院審判時表明同意該等傳聞證據可作為
    證據，基於證據資料愈豐富，愈有助於真實發現之理念，並
    貫徹刑事訴訟法修法加重當事人進行主義之精神，確認當事
    人對於證據能力有處分權之制度，傳聞證據經當事人同意作
    為證據，法院認為適當者，亦得為證據。另當事人於調查證
    據時，對於傳聞證據表示「沒有意見」、「對於證據調查無
    意見」，而未於言詞辯論終結前聲明異議，應視為已有將該
    等傳聞證據採為證據之同意，此刑事訴訟法第159 條之5 定
    有明文。檢察官、被告及辯護人於本院準備程序及審判期日
    ，已表示對於全案傳聞證據之證據能力均無意見，且同意作
    為本案之證據（見本院卷第44至45頁、第160 頁），依刑事
    訴訟法第159 條之5 之規定，檢察官、被告及辯護人已同意
    本案之傳聞證據均有證據能力，本院斟酌該等證據並非非法
    取得，亦無證明力明顯過低之情形，是該等證據，均得採為
    證據。
貳、實體部分：
一、訊據上訴人即被告何淑禎（下稱被告）矢口否認有何業務過
    失致死之犯行，辯稱：伊對本件交通事故之發生並無過失云
    云。經查：
  (一)被告業於偵查、原審準備程序、原審審判期日及本院準備程
    序時，均坦承對本件交通事故之發生有過失，茲析述如次：
  1.被告迭於偵查、原審準備程序、原審審判期日及本院準備程
    序時，均坦承對本件交通事故之發生有過失（見偵卷一第14
    至15頁，原審卷第14頁、第42頁反面、第52頁反面，本院卷
    第46頁）。
  2.被告於原審準備程序及審判期日均有選任辯護人在場執行職
    務，並迭次坦承伊對本件交通事故之發生有過失：
  (1)被告於100 年4 月13日原審準備程序時自承：對於檢察官所
    起訴之犯罪事實我認罪等語（見原審卷第42頁反面）；選任
    辯護人亦陳稱：被告坦承在本件交通事故有過失等語（見原
    審卷第43頁）。
  (2)被告於100 年4 月13日原審審判期日自承：對於準備程序所
    述無意見，對於檢察官所起訴之犯罪事實我全部認罪，希望
    給我緩刑等語（見原審卷第52至53頁）；選任辯護人亦陳稱
    ：被告坦承在本件交通事故有過失，但請斟酌本件實際發生
    的狀況，被告的過失應該比較輕微，本件尚未和解，是因為
    被告的經濟能力問題，雙方的和解金額差距甚大，被告符合
    自首的情況，請給予被告緩刑或易科罰金的機會等語（見原
    審卷第52至53頁）。
  3.本院審酌被告係78年12月22日出生，教育程度為國中畢業，
    任職飲料服務業，家庭經濟狀貧寒等情，業據被告自承在卷
    （見偵卷二第3 頁）。足認被告係一具有中等教育學歷，身
    心健全，能完整接收他人所傳遞之訊息，並完整表達自己所
    欲表達訊息之成年人士。再依上述被告迭於偵查、原審準備
    程序、原審審判期日及本院準備程序時，均坦承對本件交通
    事故之發生有過失，並請求給予緩刑自新機會，而被告於原
    審準備程序及審判期日均有選任辯護人在場執行職務，選任
    辯護人亦陳稱：被告坦承在本件交通事故有過失，但請斟酌
    本件實際發生的狀況，被告的過失應該比較輕微，請給予被
    告緩刑或易科罰金的機會等語，足認被告迭於偵查、原審準
    備程序、原審審判期日及本院準備程序時，均坦承對本件交
    通事故之發生有過失，並請求給予緩刑自新機會乙節，至為
    明確。乃被告嗣於本院審理時翻異前詞，否認犯行，洵非有
    據，不足憑信。
  (二)被告上開於偵查、原審準備程序、原審審判期日及本院準備
    程序時之自白，核與證人蕭富峰之證述情節相符，並有道路
    交通事故現場圖、道路交通事故調查報告表(一)、(二)、事故現
    場及車損照片、臺灣高雄地方法院檢察署相驗屍體證明書、
    檢驗報告書、阮綜合醫療社團法人阮綜合醫院（下稱阮綜合
    醫院）關於被害人魏皆得（下稱被害人）之診斷證明書、阮
    綜合醫院100 年8 月2 日阮醫教字第1000000363號函檢附被
    害人之病歷資料等件附卷可稽（見偵卷一第4 、16頁、第18
    至34頁，本院卷第51至114 頁）。被告上開任意性之自白既
    有前揭證據可佐，核與事實相符，自得採為論罪科刑之依據
    。
  (三)被告雖於本院審理時翻異前詞，否認犯行，辯稱：伊對本件
    交通事故之發生並無過失云云。然查：
  1.被告迭於偵查、原審準備程序、原審審判期日及本院準備程
    序時，均坦承對本件交通事故之發生有過失，已如上述。
  2.目擊證人蕭富峰於偵訊及本院審理時證述如下：
  (1)證人蕭富峰於99年3 月18日偵訊時證稱：當時我剛吃完中飯
    ，在自強三路往漢神百貨公司的方向行走，我走在自強三路
    的慢車道上，想要去對面，我看到被害人騎一輛機車停在快
    車道上，在等待，我想他應該也是要到對向，我看到的時候
    ，被害人的機車是靜止的，然後我走了二、三步，就有一輛
    機車從我的左方衝過來，我覺得她的車速應有時速60、70公
    里，我有閃過，我嚇一跳，該輛機車後來就撞到被害人了，
    在被告撞上被害人之前，被害人均未發動油門往前行駛，都
    停在那邊等語（見偵卷二第46至47頁）。
  (2)證人蕭富峰於99年8 月18日偵訊時證稱：當時我吃完中飯出
    來要去漢神百貨，我走在自強路上往漢神百貨的方向，我與
    被告的機車同方向，走到車禍現場時，我看到被害人的機車
    停在快車道上，機車的後輪壓在慢車道的白線上，我看到被
    害人的機車時，距離約30、40公尺，因為我當時要橫越馬路
    ，身後有一部機車（被告之機車）時速很快的騎過來，我嚇
    了一跳閃過去，結果該機車往前騎一下子就撞到被害人的機
    車了。我閃過機車的位置是在快車道上，我是斜斜的要橫越
    馬路。我常常騎機車，我覺得被告的機車時速大約60、70公
    里，感覺非常快。我看到死者機車停在該處大約20秒左右停
    在那邊等語（見偵卷三第18至19頁）。
  (3)證人蕭富峰於100 年12月9 日本院審理時證稱：我有親眼目
    擊本件車禍，我當時沿著自強三路由南向北方向行走，一面
    走，一邊看路況準備左轉穿越自強三路，往漢神百貨方向行
    走，我有看到被害人的機車是在我的前方停等約有幾十秒的
    時間，準備穿越馬路，被害人的機車是停在快、慢車道白色
    分隔線上，當我正要穿越馬路的時候，忽然一輛機車衝過來
    ，就是被告的機車，差一點撞到我，我有閃過，之後，被告
    就撞到被害人的機車了。我閃避被告機車的位置是在快車道
    上，被告的機車騎的很快，好像在飆車，被害人的機車一直
    都是停在那邊，沒有動，我在穿越馬路的時候，被害人的機
    車還是停在那邊。我沿著自強三路準備穿越馬路時，我目光
    前後來回梭巡，視線上都有看到被害人。我能確定從我看到
    被害人的機車到發生撞擊的時候，被害人的機車都是停等的
    狀態。被告的機車差一點撞到我，我為了要看是何人要撞我
    ，所以我的眼睛就跟著被告的機車移動，被告撞到被害人的
    機車的時候，我聽到聲音，同時也有看到被告撞擊到被害人
    的機車等語（見本院卷第161 至167 頁）。
  (4)綜合證人蕭富峰於偵訊及本院審理時之上開證詞，足認證人
    蕭富峰當時是沿著自強三路由南向北方向行走，準備左轉穿
    越自強三路，被害人的機車停等在證人蕭富峰前方快、慢車
    道分隔線上約有幾十秒的時間，亦準備穿越馬路，當證人蕭
    富峰走在快車道正要穿越馬路的時候，被告之機車行駛在快
    車道上衝過來，差一點撞到證人蕭富峰，之後，被告之機車
    即撞到被害人之機車，從證人蕭富峰看到被害人的機車到發
    生撞擊的時候，被害人的機車都是停等的狀態等情。核與被
    告上開於偵查、原審準備程序、原審審判期日及本院準備程
    序時之自白情節相符，足認證人蕭富峰上開證述情節核與事
    實相符，洵堪採信。
  (四)按汽車（含機車，下同）行駛時，駕駛人應注意車前狀況，
    並隨時採取必要之安全措施。又汽車起駛前應顯示方向燈，
    注意前後左右有無障礙或車輛行人，並應讓行進中之車輛行
    人優先通行。道路交通安全規則第94條第3 項、第89條第1
    項第6 款分別定有明文。本件被害人騎乘機車停等在自強三
    路南向北方向之快車道上，欲穿越自強三路時，遭沿自強三
    路由南往北方向行駛之被告機車撞擊等情，業經本院認定如
    前，足認對於本件交通事故之發生，被告有違反道路交通安
    全規則第94條第3 項「汽車行駛時，駕駛人應注意車前狀況
    ，並隨時採取必要之安全措施」之過失；而被害人亦有違反
    道路交通安全規則第89條第1 項第6 款「汽車起駛前應顯示
    方向燈，注意前後左右有無車輛，並應讓行進中之車輛優先
    通行」之過失，洵可認定。至高雄市政府交通局車輛行車事
    故鑑定委員會鑑定意見書及高雄市車輛行車事故覆議鑑定委
    員會鑑定意見書，固均認本件交通事故之發生，係被害人駕
    駛機車起駛穿越道路為肇事原因，被告無肇事原因。然查，
    案發當時，被害人係騎乘機車停等在自強三路南向北方向之
    快車道上，被告則騎乘機車沿自強三路由南往北方向行駛，
    而依當時天候晴，日間自然光，市區○○○路○路面乾燥無
    缺陷，亦無障礙物，視距良好，且依被告之智識、能力，又
    無不能注意之情事，竟其疏未注意車前狀況而貿然前行，致
    撞擊停等在自強三路南向北方向快車道上之被害人機車等情
    ，業如上述，足認對於本件交通事故之發生，被告確有違反
    道路交通安全規則第94條第3 項「汽車行駛時，駕駛人應注
    意車前狀況，並隨時採取必要之安全措施」之過失，至為明
    顯，乃高雄市政府交通局車輛行車事故鑑定委員會鑑定意見
    書及高雄市車輛行車事故覆議鑑定委員會鑑定意見書疏未注
    意及此，而認定被告無肇事原因，厥為本院所不採取。
  (五)被害人之機車遭被告之機車撞擊後，被害人當場人車倒地，
    經送往阮綜合醫院急救，仍因頭部外傷性蜘蛛網膜下腔出血
    併腦內延遲性出血、敗血症、疑血栓引起腦梗塞、肺栓塞及
    腸阻塞，延至98年12月19日凌晨3 時許不治死亡等情，業據
    證人蕭富峰、證人即告訴人魏美芳證述綦詳，並有道路交通
    事故現場圖、道路交通事故調查報告表(一)、(二)、事故現場及
    車損照片、臺灣高雄地方法院檢察署相驗屍體證明書、檢驗
    報告書、阮綜合醫院關於被害人之診斷證明書、阮綜合醫院
    100 年8 月2 日阮醫教字第1000000363號函檢附被害人之病
    歷資料等件在卷可稽（見偵卷一第4 、16頁、第18至34頁，
    本院卷第52至114 頁），足認被告上開過失行為，與被害人
    之死亡結果間，具有相當因果關係，洵可認定。
  (六)辯護人雖於本院審判期日聲請再函詢阮綜合醫院，確認被害
    人之死亡與本件車禍之發生是否有因果關係？有無因果關係
    中斷之情形？然查：
  1.被害人之機車遭被告之機車撞擊後，被害人當場人車倒地，
    經送往阮綜合醫院急救，仍因頭部外傷性蜘蛛網膜下腔出血
    併腦內延遲性出血、敗血症、疑血栓引起腦梗塞、肺栓塞及
    腸阻塞，延至98年12月19日凌晨3 時許不治死亡等情，業據
    證人蕭富峰、魏美芳證述綦詳，並有道路交通事故現場圖、
    道路交通事故調查報告表(一)、(二)、事故現場及車損照片、臺
    灣高雄地方法院檢察署相驗屍體證明書、檢驗報告書、阮綜
    合醫院診斷證明書、病歷資料在卷可稽，業如上述。
  2.於本院準備程序時，辯護人即質疑被害人有高血壓病史，且
    質疑係因被害人所罹患之高血壓，而導致蜘蛛網膜下腔出血
    ，並以相同之待證事實，聲請本院向阮綜合醫院函調被害人
    98年12月4 日至同年月19日之全部病歷資料，並聲請本院向
    阮綜合醫院函詢「被害人於98年12月4 日入院時之身體狀況
    為何？被害人是否有高血壓或動脈硬化病史？又醫學上高血
    壓或動脈硬化是否為導致蜘蛛網膜下腔出血原因之一？」等
    事項，本院悉依辯護人之聲請向阮綜合醫院函調被害人98年
    12月4 日至同年月19日之全部病歷資料，並向阮綜合醫院函
    詢上開事項，經阮綜合醫院以100 年8 月2 日阮醫教字第10
    000 00363 號函檢附被害人之病歷資料到院（見本院卷第51
    至114 頁），並以100 年9 月27日阮醫教字第1000000464號
    函覆稱：被害人於98年12月4 日入院時，於左腳膝蓋有一約
    1 ×1 公分擦傷傷口，於頭部電腦斷層追蹤時，發現左側顳
    葉延遲性挫傷性出血，但頭部無明顯傷口，被害人有高血壓
    病史，自發性蜘蛛網膜下腔出血大部分和動脈瘤破裂有關，
    但不見得會有高血壓等語（見本院卷第136 頁）。參以阮綜
    合醫院出具之診斷證明書亦載明：魏皆得因外傷性蜘蛛網膜
    下腔出血併腦內延遲性出血、敗血症、疑血栓引起腦梗塞、
    肺栓塞及腸阻塞，於98年12月4日至加護病房治療，於98年
    12月19日病情惡化辦理自動出院等語（見偵卷一第4頁）。
    準此，足認被害人確係因本件交通事故導致頭部外傷性蜘蛛
    網膜下腔出血併腦內延遲性出血、敗血症、疑血栓引起腦梗
    塞、肺栓塞及腸阻塞，而於98年12月19日凌晨3 時許不治死
    亡無訛。
  3.基上說明，本院認本案事證已臻明確，洵無再函詢阮綜合醫
    院之必要。
  (七)綜上所述，被告上開所辯，係屬事後卸責之詞，不足採信，
    本案事證已臻明確，被告犯行洵堪認定，應予依法論科。
二、按刑法所謂業務，係指個人基於其社會地位繼續反覆所執行
    之事務，其主要部分之業務，固不待論，即為完成業務所附
    隨之準備工作與輔助事務，亦應包括在內（最高法院71年度
    台上字第1550號判例意旨可資參照）。本案被告為「貢茶茶
    飲店」之員工，負責調製飲料、外送服務等工作，業據被告
    自承在卷，故駕駛縱非其主要業務，惟仍屬與其主要業務有
    直接、密切關係之附隨業務。故核被告所為，係犯刑法第27
    6 條第2 項之業務過失致人於死罪。又被告於肇事後停留在
    現場，於有偵查權限之公務員尚未發覺其犯罪前，主動向到
    場處理之員警表明其為肇事者，自首而接受裁判等情，有高
    雄市○○○○○道路交通事故肇事人自首情形紀錄表1 紙在
    卷可參（見偵卷一第30頁反面），是被告符合首之要件，爰
    依刑法第62條前段之規定減輕其刑。
三、原審據以論處被告罪刑，固非無見。惟查，本件被害人對於
    本件交通事故之發生與有過失，業如前述，原判決雖於理由
    三之審酌欄內敘及「被害人騎乘機車停滯在上開路段之快車
    道上，亦有妨礙其他車輛通行之與有過失」（見原判決第3
    頁第13至14行），惟於事實欄內並未載述被害人與有過失之
    事實，於理由欄內亦未論述被害人與有過失之理由，洵有事
    實及理由不備之違誤。被告上訴意旨否認犯罪，檢察官上訴
    意旨則認原判決量刑過輕，而均指摘原判決不當，雖無理由
    ，惟原判決既有前揭可議之處，仍屬無可維持，自應由本院
    將原判決撤銷改判。
四、審酌被告騎乘機車本應謹慎注意遵守交通規則，以維護自身
    及其他參與道路交通者之安全，詎被告竟疏未注意車前狀況
    ，隨時採取必要之安全措施，而被害人亦疏未注意車輛起駛
    前應應顯示方向燈，注意前後左右有無車輛，並應讓行進中
    之車輛優先通行，被告之機車因而撞擊被害人之機車，導致
    被害人頭部外傷性蜘蛛網膜下腔出血併腦內延遲性出血、敗
    血症、疑血栓引起腦梗塞、肺栓塞及腸阻塞，而不治死亡，
    造成被害人家屬無法抹滅及無法彌補之傷痛，所受之痛苦至
    深且鉅，且被告迄今尚未與被害人家屬達成和解等一切情狀
    ，爰量處有期徒刑8 月，以資懲儆。
據上論結，應依刑事訴訟法第369 條第1 項前段、第364 條、第
299 條第1 項前段，刑法第276 條第2 項、第62條前段，刑法施
行法第1 條之1 ，判決如主文。
本案經檢察官劉玲興到庭執行職務。
中    華    民    國  100     年    12    月    23    日
                    刑事第六庭  審判長法  官  翁慶珍
                                      法  官  石家禎
                                      法  官  孫啟強
以上正本證明與原本無異。
如不服本判決應於收受本判決後10日內向本院提出上訴書狀，其
未敘述上訴理由者，並得於提起上訴後10日內向本院補提理由書
狀（均須按他造當事人之人數附繕本）「切勿逕送上級法院」。
中    華    民    國   100    年    12    月    23    日
                                      書記官  劉鴻瑛
附錄本件判決論罪科刑法條：
刑法第276條：
因過失致人於死者，處 2 年以下有期徒刑、拘役或 2 千元以下
罰金。
從事業務之人，因業務上之過失犯前項之罪者，處5 年以下有期
徒刑或拘役，得併科3千元以下罰金。